【裁判字號】    89,自,829
【裁判日期】    900614
【裁判案由】    侵占等
【裁判全文】
臺灣臺北地方法院刑事判決                          八十九年度自字第八二九號
    自訴人  丁○○
    被  告  丙○○
            乙○○
右列被告等因侵占案件，經自訴人提起自訴，本院判決如左：
    主      文
丙○○、乙○○共同意圖為自己不法之所有，而侵占自己持有他人之物，各處有期徒
刑壹年貳月。
    事      實
一、丙○○與乙○○係男女朋友關係，二人與丁○○均屬舊識，丁○○因籌措互助會
    會款周轉之需，於民國八十五年一月十五日下午六時許，在其位於臺北市○○路
    一○五巷一○號二樓住處內，將其所有瑞士原裝進口女用勞力士鑽錶一支及翡翠
    碎鑽戒指一只交付丙○○，委由丙○○代為送請鑑價，丙○○並允諾於當日晚上
    即可送還丁○○，丁○○不疑有他，旋即將系爭物品連同該鑽表保證書裝於盒內
    ，一併交付丙○○，嗣丙○○取得系爭鑽錶及戒指後即失去聯絡，避不見面。詎
    丙○○與乙○○二人，竟共同意圖為自己不法之所有，將自己所持有丁○○之系
    爭鑽錶及戒指侵占入己，並於同年六、七月間，由乙○○持往不知情之案外人甲○○所經營位於臺北縣板橋市○○路二號「大信汽車當鋪」典當質押，連同丙○○及乙○○所有之金錶及鑽戒各一只，共典當得新台幣（下同）七十萬元。迨乙○○因另案至本院出庭應訊時，丁○○上前詢問丙○○之下落，並與之理論，乙○○始在丁○○事先備妥，內容為：「茲由乙○○（按：丁○○原係記載「丙○○」，嗣於乙○○簽具時，自行將「丙○○」刪改為「乙○○」）女仕（「士」
    之誤載）自丁○○女仕（「士」之誤載）處取走瑞士原裝鑲有二八顆鑽石及兩顆
    紅寶石女用鑽錶及翡翠心型碎鑽女用戒子各壹隻鑑定價格後原物送還。立此保管
    條為證。立保管條人：Ｚ000000000號乙○○，中華民國八十五年一月
    十五日」之保管條上簽具其名，交與丁○○執存，惟丙○○、乙○○二人遲不願
    將前開鑽錶及戒指返還丁○○。
二、案經丁○○提起自訴。
    理      由
一、訊據被告丙○○、乙○○對於自訴人丁○○曾將系爭鑽錶及戒指交付乙○○，乙○○嗣後簽具保管條一紙供自訴人執存，復將系爭鑽錶及戒指持向「大信汽車當
    鋪」典當等情固不否認，惟被告丙○○辯稱：「自訴人欠被告陳建良二十萬元，
    自訴人拿這些東西給乙○○，希望他幫忙調錢來還她的債」、「我沒有去自訴人
    的家拿珠寶」云云（見本院卷第三四頁、第一四○頁）。被告乙○○辯稱：「自
    訴人連同保管條及鑽戒等物，向我調票，戶頭是土銀文山分行用我的名字個人帳
    戶調錢。我向板橋大信當鋪典當，連同我的本票、支票共典當七十幾萬元」、「
    庭呈八十四年十一月二十日的支票影本是自訴人十一月份初（筆錄誤載為「出」
    ）向我借的，當時我身上沒有現金，所以開票給她，他是跟我說她要周轉用。」
    、「自訴人拿珠寶放我這裡，是因為她欠我錢」、「（系爭珠寶）是自訴人直接
    拿給我的。他跟我借錢二十萬擔保用，他沒有還我錢，所以我把那些珠寶當掉了
    」云云（見本院卷第九九頁、第一三九頁、第一四○頁、第二二○頁）。經查，
    前揭事實業據自訴人丁○○指訴甚詳，復經證人即「大信汽車當鋪」負責人甲○○於本院審理中結證屬實，且有保管條一紙、鑽錶及鑽戒照片一幀及鑽錶原文保
    證書一份均影本附卷可稽。被告等雖以前開情詞置辯，惟按刑法上之侵占罪，以
    意圖為自己或第三人不法之所有，而擅自處分自己持有他人所有物，及變更持有
    之意為不法所有之意，為其構成要件（最高法院四十一年臺非字第五十七號著有
    判例可資參照）。觀諸被告乙○○所簽具之保管條上原本係記載：「茲由丙○○
    女仕（「士」之誤載）自丁○○女仕（「士」之誤載）處取走..鑑定價格後原物
    送還..」，衡情若如被告等所稱，該鑽錶及戒指係自訴人供作借款擔保之用，何
    需載明「鑑價後原物送還」等文字，又若非丙○○出面向自訴人取走系爭珠寶，
    自訴人又何需以丙○○為返還義務人而擬定此保管條。況依被告乙○○及丙○○
    係男女朋友關係，被告乙○○復為實際將該鑽錶及戒指典當得款之人，被告乙○○出面簽具保管條以維護被告丙○○，亦與常情無違，是被告丙○○、乙○○原
    僅係受自訴人之託，將系爭鑽錶及戒指送請鑑價，卻變更持有之意為所有之意，
    持系爭鑽錶及戒指至當鋪典當質押換取現款，已屬逾越其處分之權限，事證明確
    ，被告所辯尚難採信。又被告乙○○提出發票日八十四年十一月二十日，票號Ｄ
    Ｈ0000000號，票面金額二十萬元之支票影本一紙，並辯稱：係因伊當時
    身上無現金，故開票以借予自訴人，並由自訴人提供系爭珠寶以為擔保云云，然
    查，該紙支票係由丁○○本人親自背書於後，並經由彰化銀行大安分行提示付款
    ，此有支票一紙影本及臺灣土地銀行文山分行九十年四月十日文存字第九○○○○四六號函一紙附卷可參。是若如被告乙○○所述，自訴人係向其借票周轉之用
    ，系爭支票當應由自訴人持為流通，而非由自訴人親自背書並提示付款，被告所
    辯與社會交易實情顯有未合。又觀之被告與自訴人間長期有金錢之借調往來，而
    被告乙○○亦曾多次向自訴人調借現款，是系爭支票僅能證明自訴人與被告乙○○間曾有票據關係存在，惟並不足以證明自訴人係向被告乙○○借款之事實。再
    者，依被告與自訴人間保管條之約定，被告等對於系爭鑽錶及戒指本無處分之權
    ，已如前述，而被告乙○○將典當所得據為己有，自事發至今已逾五年之久，迄
    今仍未將系爭鑽錶及戒指回贖以返還自訴人，渠等意圖為自己不法之所有而侵占
    自己持有自訴人之物，至為顯然，是被告所辯顯均屬卸責之詞，不足採信，其犯
    行堪以認定。
二、核被告二人所為，均係犯刑法第三百三十五條第一項之罪。又被告等就上揭犯行
    ，有犯意之聯絡及行為之分擔，應成立共同正犯。又刑法上之背信罪為一般的違
    背任務之犯罪，如果其違背任務係圖為自己不法之所有，已達於侵占之程度，仍
    應從侵占罪處斷，不能援用背信之法條相繩（最高法院五十一年臺上字第五十八
    號著有判例可資參照）。是自訴人認受委託送請鑑價之被告丙○○、乙○○除成
    立侵占罪外，尚涉犯背信罪嫌，容有誤會，附此說明。爰審酌被告二人明知上開
    鑽錶及戒指係丁○○委託送請鑑價始交付被告，竟擅自典當變現，對丁○○財產
    法益造成侵害，且犯後否認犯行，態度不佳，事隔多年仍未將系爭鑽錶及戒指回
    贖返還丁○○，及渠等犯罪之動機、目的、手段、侵占所得之利益、所生危害等
    一切情狀，量處如主文所示之刑，以示懲儆。
據上論斷，應依刑事訴訟法第三百四十三條、第二百九十九條第一項前段，刑法第二
十八條、第三百三十五條第一項，罰金罰鍰提高標準條例第一條前段，判決如主文。
中      華      民      國    九  十    年      六      月    十   四   日
                                        臺灣臺北地方法院刑事第九庭
                                            法  官  汪  漢  卿
右正本證明與原本無異。
如不服本判決，應於判決送達後十日內，向本院提出上訴狀。
                    書記官  石  幸  代
中      華      民      國    九  十    年      六      月    十   八   日
附錄本案論罪科刑法條全文：
刑法第三百三十五條
意圖為自己或第三人不法之所有，而侵占自己持有他人之物者，處五年以下有期徒刑
、拘役或科或併科一千元以下罰金。
前項之未遂犯罰之。


司法院資訊處製作；財團法人民間司法改革基金會備份。
